【裁判字號】    98,審訴,3892
【裁判日期】    981120
【裁判案由】    違反臺灣地區與大陸地區人民關係條例等
【裁判全文】
臺灣高雄地方法院刑事判決            98年度審訴字第3892號
公  訴  人  臺灣高雄地方法院檢察署檢察官
被      告  甲○○
選任辯護人  李明益律師
上列被告因違反臺灣地區與大陸地區人民關係條例等案件，經檢
察官提起公訴（98年度偵字第2888號），被告於準備程序中就被
訴事實為有罪之陳述，經本院告知簡式審判程序之旨，並聽取被
告與公訴人、辯護人之意見後，本院合議庭裁定由受命法官獨任
進行簡式審判程序，判決如下：
    主  文
甲○○犯修正前臺灣地區與大陸地區人民關係條例第七十九條第
一項之使大陸地區人民非法進入臺灣地區罪，處有期徒刑伍月，
如易科罰金，以銀元參佰元即新臺幣玖佰元折算壹日，減為有期
徒刑貳月又拾伍日，如易科罰金，以銀元參佰元即新臺幣玖佰元
折算壹日。
    事實及理由
一、本件犯罪事實、證據，除補充被告於本院審理時之自白為證
    據外，其餘均引用起訴書所載（如附件）。
二、新舊法比較
    被告為上開犯行後，臺灣地區與大陸地區人民關係條例第79
    條業於民國92年10月29日修正，並於92年12月31日施行；刑
    法部分條文亦已於94年2 月2 日修正公佈，而於95年7 月1
    日施行。依現行刑法第2 條第1 項規定：「行為後法律有變
    更者，適用行為時之法律。但行為後之法律有利於行為人者
    ，適用最有利於行為人之法律。」。茲就上開修正涵蓋之範
    圍，綜其全部罪刑之結果而為比較如下：
 (一) 臺灣地區與大陸地區人民關係條例第79條於92年10月29日修
    正後，第79條第1 項之法定刑，由「5 年以下有期徒刑、拘
    役或科或併科新臺幣50萬元以下罰金」，修正為「1 年以上
    7 年以下有期徒刑，得併科新臺幣100 萬元以下罰金」，比
    較新舊法之結果，修正後之規定並無較有利於被告。
 (二) 刑法第55條關於牽連犯之規定業經刪除，則被告所犯各罪，
    即應予分論併罰，比較新舊法結果，以適用被告行為時之法
    律即修正前刑法第55條牽連犯之規定，較有利於被告。
 (三) 被告行為後，刑法第214 條之罰金最低數額，因其行為後刑
    法第33條第5 款之修正，而將原本規定之銀元1 元（依現行
    法規所定貨幣單位折算新臺幣標準條例，即新臺幣3 元）提
    高為新臺幣1000元，經比較新舊法之結果，自以修正前刑法
    較有利於被告。
 (四) 依修正前刑法第41條第1 項前段及廢止前罰金罰鍰提高標準
    條例第2 條前段規定，易科罰金應以銀元100 元以上300 元
    以下折算1 日，經折算為新臺幣後，以新臺幣300 元以上90
    0 元以下折算1 日，而依修正後刑法第41條第1 項前段規定
    ，應以新臺幣1000元、2000元或3000元折算一日，經比較此
    易科罰金之折算標準，以行為時法即修正前刑法規定對被告
    較為有利。
 (五) 經綜合比較，應適用行為時之刑法，較有利於被告。
三、論罪：
 (一) 按大陸地區人民非經主管機關許可，不得進入臺灣地區；又
    不得使大陸地區人民非法進入臺灣地區，臺灣地區與大陸地
    區人民關係條例第10條第1 項及第15條第1 項第1 款定有明
    文。次按臺灣地區與大陸地區人民關係條例第79條第1 項處
    罰違反同條例第15條第1 款所定使大陸地區人民非法進入臺
    灣地區罪，凡非經合法手續進入者皆包含之，自不以偷渡進
    入為限（最高法院90年度台上字第3180號判決意旨參照）。
 (二) 被告以假結婚之方式，使大陸地區人民張花蓮非法進入臺灣
    地區，核其所為，係違反臺灣地區與大陸地區人民關係條例
    第15條第1 款不得使大陸地區人民非法進入臺灣地區之規定
    ，而應依同條例第79條第1 項規定論處；被告持記載不實之
    戶籍謄本向內政部警政署入出境管理局承辦公務員行使，係
    犯刑法第216 條、第214 條行使使公務員登載不實文書罪。
 (三) 被告使高雄縣大樹鄉戶政事務所承辦公務員，於戶籍登記簿
    電腦檔案等文書上，登載不實之低度行為，為其行使文書之
    高度行為吸收，不另論罪。
 (四) 被告所犯使大陸地區人民非法進入臺灣地區罪及行使使公務
    員登載不實文書罪間，有手段、目的之牽連關係，應依修正
    前刑法第55條規定，從一重論以使大陸地區人民非法進入臺
    灣地區罪。
四、科刑：
 (一) 爰審酌被告以假結婚之方式使大陸地區人民來臺非法工作，
    造成行政機關對於大陸地區人民入出境管理之困難，使依法
    本不得入境之大陸地區人民來臺工作，造成潛在國家安全之
    危害，更衍生社會問題、增加社會成本，其行為實有不當，
    而張花蓮於92年2 月間非法進入臺灣後，於97年11月間方至
    入出國及移民署投案，其非法停留臺灣之時間甚長，亦難認
    被告犯行對社會影響層面不大，而被告於審理時坦承犯行，
    其並無前科（參臺灣高等法院被告前案紀錄表），素行良好
    ，且被告之經濟、健康狀況均非甚佳等一切情狀，量處如主
    文所示之刑，併依修正前刑法第41條第1 項前段及廢止前罰
    金罰鍰提高標準條例第2 條規定，定易科罰金之折算標準。
 (二) 又被告之犯罪時間在96年4 月24日以前，所犯為中華民國九
    十六年罪犯減刑條例第3 條以外之罪，應依前開減刑條例第
    2 條第1 項第3 款規定，減其宣告刑之2 分之1 ，並依同標
    準諭知減刑後易科罰金之折算標準。
 (三) 至辯護人請求對被告諭知緩刑乙節，本院審酌被告於偵查中
    矢口否認犯罪，顯見被告當時尚心存僥倖，實難謂於犯後即
    有悔意，應使被告藉本次刑罰之執行記取教訓，而認前開宣
    告之刑仍有執行之必要，是未宣告緩刑，附此敘明。
據上論斷，應依刑事訴訟法第273 條之1 第1 項、第284 條之1
、第299 條第1 項前段、第310 條之2 、第454 條第2 項，92年
10月29日修正前臺灣地區與大陸地區人民關係條第79條第1 項，
刑法第2 條第1 項前段、第11條前段、第216 條、第214 條，修
正前刑法第55條、第41條第1 項前段，廢止前罰金罰鍰提高標準
條例第2 條，中華民國九十六年罪犯減刑條例第2 條第1 項第3
款、第7 條，判決如主文。
本案經檢察官乙○○到庭執行職務。
中    華    民    國    98    年    11    月    20    日
                  刑事第十庭    法  官  蔡書瑜
以上正本證明與原本無異。
如不服本判決應於收受送達後10日內向本院提出上訴書狀，並應
敘述具體理由；如未敘述上訴理由者，應於上訴期間屆滿後20日
內向本院補提理由書（均須按他造當事人之人數附繕本）「切勿
逕送上級法院」。
中    華    民    國    98    年    11    月    20    日
                                書記官  楊明月
附錄：論罪法條
修正前臺灣地區與大陸地區人民關係條例第79條第1項
違反第15條第1 款規定者，處5 年以下有期徒刑、拘役或科或併
科新臺幣50萬元以下罰金。
附件：
臺灣高雄地方法院檢察署檢察官起訴書
                                      98年度偵字第2888號
    被      告  甲○○  男  39歲（民國○○年○○月○日生）
                        住高雄縣大樹鄉○○路73號
                        國民身份證統一編號：Ｚ000000000號
上列被告因違反臺灣地區與大陸地區人民關係條例等案件，業經
偵查終結，認應提起公訴，茲將犯罪事實及證據並所犯法條分敘
如下：
        犯 罪 事 實
一、甲○○於民國91年11月9日與其堂兄吳金海一同前往大陸地
    區，在大陸期間認識大陸女子張花蓮（已出境，另為不起訴
    處分），甲○○明知大陸地區人民非經主管機關許可，不得
    進入臺灣地區，且不得使大陸地區人民非法進入臺灣地區，
    亦明知其與張花蓮並無結婚之真意，竟為使張花蓮得以假結
    婚方式來臺工作，而基於使大陸地區人民非法進入臺灣地區
    之犯意，並與張花蓮共同基於行使使公務員登載不實事項於
    職務上所掌公文書之犯意聯絡，於同年11月19日與張花蓮至
    大陸地區福建省三明市民政局辦理虛偽之結婚登記，並完成
    公證，而取得福建省寧化縣公證處所核發之結婚公證書，嗣
    甲○○與吳金海於同年11月25日先行返回臺灣，由甲○○於
    同年12月26日持上開結婚公證書向財團法人海峽交流基金會
    （下稱海基會）申請驗證，取得該會核發之證明，再於同年
    12月31日持前開結婚公證書及海基會之證明，向高雄縣大樹
    鄉戶政事務所申辦結婚登記，致使該事務所不知情之承辦公
    務員，將甲○○與張花蓮結婚之不實事項登載於職務上所掌
    之電腦戶政資料管理檔案公文書，並據以製作登載上揭不實
    事項之戶籍謄本交與甲○○，致生損害於戶政機關對於結婚
    登記資料管理之正確性。後甲○○於92年1月1日至高雄縣政
    府警察局仁武分局溪埔派出所辦理對保手續，填具大陸地區
    人民進入臺灣地區保證書，由不知情之承辦員警在保證書上
    簽註意見，表示甲○○向員警保證與張花蓮係夫妻關係，並
    加蓋派出所及員警個人職章後，將上開保證書交還甲○○，
    甲○○即委託不知情之旅行社人員黃淑如於同年1月8日前往
    內政部警政署入出境管理局（現已改制為入出國及移民署，
    以下稱入出境管理局），填寫大陸地區人民進入臺灣地區旅
    行證申請書，並檢具上揭大陸地區人民進入臺灣地區保證書
    及登載不實之戶籍謄本等資料，據以申請張花蓮以配偶身份
    來臺團聚，入出境管理局經實質審查後，核發張花蓮之中華
    民國臺灣地區旅行證，准張花蓮入境臺灣，張花蓮遂得於92
    年2月13日以團聚事由，搭機抵達高雄小港機場而非法進入
    臺灣地區。張花蓮來臺當日，先由吳金海及黃滿芳（吳金海
    之同居人）接至吳金海位於高雄縣旗山鎮○○○街138巷12
    號之住處居住約9天，再至甲○○之胞姊吳美英在高雄縣旗
    山鎮嶺口地區所開設之小吃店工作，並在該處居住約3個月
    ，未與甲○○共同生活，後於同年11月4日即與甲○○離婚
    。嗣於97年11月12日因張花蓮向內政部入出國及移民署專勤
    事務第二大隊高雄市專勤隊自首，而查悉上情。
二、案經內政部入出國及移民署專勤事務第二大隊高雄市專勤隊
    報告偵辦。
        證 據 並 所 犯 法 條
一、證據及待證事實：
   ┌──┬───────────┬────────────────┐
   │編號│  證   據   名   稱   │    待     證     事     實     │
   ├──┼───────────┼────────────────┤
   │１  │被告甲○○於警詢時之供│被告甲○○與同案被告張花蓮結婚前│
   │    │述                    │，並無任何感情基礎，其自認此段婚│
   │    │                      │姻係不存在的。                  │
   ├──┼───────────┼────────────────┤
   │２  │被告甲○○於本署偵訊中│(1)被告甲○○係與證人吳金海一同前│
   │    │之供述                │  往大陸地區時，認識同案被告張花│
   │    │                      │  蓮並在大陸與之辦理結婚手續。  │
   │    │                      │(2)被告甲○○返臺後，自行至派出所│
   │    │                      │  辦理對保手續，並至戶政事務所申│
   │    │                      │  辦結婚登記之事實。            │
   │    │                      │(3)同案被告張花蓮來臺後，有在證人│
   │    │                      │  吳美英所經營之小吃店工作約3 個│
   │    │                      │  月，並住在該處之事實。        │
   ├──┼───────────┼────────────────┤
   │３  │同案被告張花蓮於警詢時│(1)被告甲○○與同案被告張花蓮係假│
   │    │之自白及於本署偵訊中以│  結婚，目的係為使同案被告張花蓮│
   │    │證人身份就共同正犯即被│  得以進入臺灣地區工作知識。    │
   │    │告甲○○部分之犯罪事實│(2)同案被告張花蓮抵達臺灣當天，由│
   │    │所為結證              │  被告甲○○之堂嫂（經查為證人黃│
   │    │                      │  滿芳）接至高雄縣旗山鎮住處（經│
   │    │                      │  查為證人吳金海與黃滿芳同居位於│
   │    │                      │  高雄縣旗山鎮○○○街138 巷12號│
   │    │                      │  之住處）居住約9 天，之後即至證│
   │    │                      │  人吳美英所經營之小吃店工作並居│
   │    │                      │  住在該處約3 個月，未與被告吳國│
   │    │                      │  華共同生活之事實。            │
   ├──┼───────────┼────────────────┤
   │３  │證人吳金海於本署偵查中│(1)被告甲○○於91年間與證人吳金海│
   │    │之證述                │  一同前往大陸地區，在大陸期間認│
   │    │                      │  識同案被告張花蓮而與之辦理結婚│
   │    │                      │  手續之事實。                  │
   │    │                      │(2)同案被告張花蓮搭機抵達臺灣當天│
   │    │                      │  ，係由證人吳金海及黃滿芳前往接│
   │    │                      │  機，並將同案被告張花蓮帶回證人│
   │    │                      │  吳金海位於高雄縣旗山鎮之住處居│
   │    │                      │  住之事實。                    │
   ├──┼───────────┼────────────────┤
   │４  │證人黃滿芳於本署偵查中│同案被告張花蓮搭機抵達臺灣當天，│
   │    │之證述                │係由證人吳金海及黃滿芳前往接機，│
   │    │                      │並將同案被告張花蓮帶回證人吳金海│
   │    │                      │位於高雄縣旗山鎮之住處居住之事實│
   │    │                      │。                              │
   ├──┼───────────┼────────────────┤
   │５  │證人吳美英於本署偵查中│同案被告張花蓮來臺後，有在證人吳│
   │    │之證述                │美英所經營位於高雄縣旗山鎮嶺口地│
   │    │                      │區之小吃店幫忙工作之事實。      │
   ├──┼───────────┼────────────────┤
   │６  │卷附結婚證、結婚公證書│佐證前揭犯罪事實。              │
   │    │、海基會證明、結婚登記│                                │
   │    │申請書、戶籍謄本、大陸│                                │
   │    │地區人民進入臺灣地區保│                                │
   │    │證書、委託書、大陸地區│                                │
   │    │人民進入臺灣地區旅行證│                                │
   │    │申請書、同案被告張花蓮│                                │
   │    │之中華民國臺灣地區旅行│                                │
   │    │證影本各1份、被告吳國 │                                │
   │    │華及證人吳金海之入出境│                                │
   │    │紀錄、被告甲○○之個人│                                │
   │    │戶籍資料、本署檢察事務│                                │
   │    │官勘驗報告（勘驗標的為│                                │
   │    │被告甲○○及張花蓮之警│                                │
   │    │詢錄音帶）各1份、大陸 │                                │
   │    │地區人民申請來臺查詢資│                                │
   │    │料4頁                 │                                │
   └──┴───────────┴────────────────┘
二、所犯法條：
（一）按大陸地區人民非經主管機關許可，不得進入臺灣地區；
      又不得使大陸地區人民非法進入臺灣地區，臺灣地區與大
      陸地區人民關係條例第10條第1項、第15條第1款分別定有
      明文。次按臺灣地區與大陸地區人民關係條例第79條第1
      項處罰違反同條例第15條第1款所定使大陸地區人民非法
      進入臺灣地區罪，凡非經合法手續進入者皆包含之，使大
      陸地區人民以假結婚真入境之脫法方式，進入臺灣地區，
      即該當本罪，自不以偷渡進入為限，此有最高法院90年度
      臺上字第3180號、92年度臺上字第40號判決可參。而大陸
      地區人民，其父母、配偶或子女在臺灣地區設有戶籍者，
      得申請進入臺灣地區探親，大陸地區人民進入臺灣地區許
      可辦法第3條第1項第3款固有明文，惟查本件被告甲○○
      為使大陸地區人民張花蓮得依據上揭規定入境臺灣地區，
      明知其與同案被告張花蓮無結婚真意仍與之辦理結婚手續
      ，以徒具外觀合法形式之結婚，使同案被告張花蓮得以團
      聚為由申請來臺，藉以規避我國政府對大陸地區人民入境
      之管制，被告甲○○實質上形同以非法手段使大陸地區人
      民進入臺灣地區。
（二）次查，上開戶政機關依被告甲○○之申請而輸入電腦處理
      ，登載被告甲○○與張花蓮結婚及配偶資料於職務上所掌
      戶籍登記之電子資訊檔案紀錄，屬該管公務員登載不實事
      項於職務上所掌管刑法第220條第2項規定以文書論之公文
      書。
（三）是核被告甲○○所為，係違反臺灣地區與大陸地區人民關
      係條例第15條第1款不得使大陸地區人民非法進入臺灣地
      區之規定，請依92年10月29日修正公佈前之同條例第79條
      第1項規定論處，及犯刑法第216條、第214條之行使使公
      務員登載不實事項於職務上所掌之公文書罪嫌。其使公務
      員登載不實公文書之低度行為，為行使使公務員登載不實
      公文書之高度行為所吸收，不另論罪。又其與張花蓮間就
      行使使公務員登載不實之公文書犯行部分，有犯意之聯絡
      及行為之分擔，請論以共同正犯。其為本件犯行後，刑法
      第55條業於94年2月2日修正公佈，並自95年7月1日起施行
      ，則其所犯上開2罪，是否應適用修正前刑法第55條後段
      牽連犯之規定處斷，請依刑法第2條第1項規定及參酌最高
      法院95年度第8次刑事庭會議決議意旨，就與罪刑有關之
      法定加、減刑原因與加減例等一切情形，綜其全部罪刑之
      結果，而為比較，再適用有利於行為人之法律處斷。
三、依刑事訴訟法第251條第1項提起公訴。
      此   致
臺灣高雄地方法院
中    華    民    國    98    年    9     月    15    日
           檢  察  官          丙○○


司法院資訊處製作；財團法人民間司法改革基金會備份。
